臺灣臺中地方法院刑事判決　　　　　　　94年度易字第1599號
公　訴　人　臺灣臺中地方法院檢察署檢察官
被　　　告　甲○○
　　　　　　乙○○
　　　　　　丙○○
上一人之選任辯護人　陳聰能律師
上列被告因偽造文書案件，經檢察官提起公訴（94年度偵續字第
141號），本院判決如下：
    主    文
甲○○、乙○○、丙○○均無罪。
    理    由
一、公訴意旨略以：被告乙○○與被告丙○○、甲○○係父子，
    甲○○積欠丁○○會款自民國八十八年十二月間起迄九十年
    六月止，約新臺幣（下同）一百三十三餘萬元，詎甲○○不
    思給付，為逃避債務，竟夥同其父乙○○、其兄丙○○三人
    ，共同基於使公務員登載不實之犯意聯絡，明知其等彼此間
    並無債權債務關係，虛偽製作甲○○與乙○○、丙○○於八
    十六年八月二十五日訂有農地信託契約書，而於八十九年四
    月二十八日將甲○○名下之臺中縣清水鎮○○○段第五三之
    一號、第一六五號、第二二○之九號土地（下稱系爭土地）
    分別以贈與方式，委由不知情之代書己○○，向臺中縣清水
    地政事務所，辦理移轉登記與丙○○、乙○○二人，使地政
    事務所公務員登載於不實之贈與於職務上所執掌之地籍謄本
    ，足生損害於政府對土地登記之管理及丁○○債權之行使。
    因認被告乙○○、丙○○、甲○○係犯刑法第二百十四條之
    使公務員登載不實文書罪嫌。
二、按犯罪事實應依證據認定之，無證據不得認定犯罪事實。又
    不能證明被告犯罪者，應諭知無罪之判決，刑事訴訟法第一
    百五十四條第二項、第三百零一條第一項定有明文。又按事
    實之認定，應憑證據，如未能發現相當證據或證據不足以証
    明，自不能以推測或擬制之方法，以為裁判之基礎，最高法
    院四十年台上字第八六號判例著有明文。又認定犯罪事實所
    憑之證據，無論係直接證據或間接證據，其為訴訟上之証明
    ，須於通常一般之人均不致有所懷疑，而得確信其為真實之
    程度者，始得據為有罪之認定，倘其証明尚未達到此一程度
    ，而有合理之懷疑存在，復無其他調查途逕可尋，法院即應
    為無罪之判決，最高法院七十六年台上字第四九八六號判例
    可資參照。按刑法第二百十四條之成立，以明知為不實之事
    項，而使公務員登載於職務上所掌之公文書，足以生損害於
    公眾或他人者為要件，倘使公務員登載於職務上所掌公文書
    之事項，並無不實，自無該罪之成立可言。
三、公訴人認被告三人涉犯使公務員登載不實文書罪嫌，無非認
    被告三人雖主張有信託契約之存在，惟該項信託契約書係屬
    虛偽不實，因該信託契約並未依信託法辦理登記，又系爭土
    地於八十六年辦理移轉登記時，所記載之原因發生日期為八
    十六年五月十六日，與信託契約訂立日八十六年八月二十五
    日不符；再依該信託契約約定五年後再辦理系爭土地之移轉
    登記，亦與信託之定義不符；且系爭土地再移轉予乙○○、
    丙○○亦無從避稅，與被告三人所述係為避稅目的辦理移轉
    ，亦有不符，因之認被告三人所為之農地信託契約書乃虛偽
    製作，故被告甲○○於八十九年四月二十八日將系爭土地以
    贈與方式，辦理移轉登記予被告丙○○、乙○○二人係犯使
    公務員登載不實文書罪嫌云云，固非無據。惟訊據被告甲○○、乙○○、丙○○均堅決否認有上揭使公務員登載不實文
    書犯行，均辯稱：當初乙○○要分臺中縣清水鎮○○○段五
    四、五五地號土地給甲○○，惟因過戶要繳交贈與稅，代書
    就提議將乙○○名下所有土地全部過戶給一個兒子，就可避
    免贈與稅，其實系爭三筆土地即同地段五三之一號是要給丙○○，同地段一六五、二二０之九號是乙○○要養老用的，
    故三人委託楊代書寫農地信託契約書，約定管制屆滿就是九
    十一年五月二十日要再過戶回來，後來甲○○發生財務危機
    ，故八十九年三人就系爭土地辦理本件贈與登記云云。經查
    ：
（一）按贈與之定義，依民法第四百零六條規定為「稱贈與者，
      謂當事人約定一方以自己之財產無償給與他方，他方允受
      之契約」；查被告三人確於八十九年四月十一日就系爭土
      地達成贈與合意，並由甲○○於八十九年四月二十八日將
      其名下所有之系爭土地以贈與原因，分別辦理所有權移轉
      登記予被告丙○○、被告乙○○，且上開土地之所有權移
      轉均係無償之事實，均為被告三人於本院自承：八十九年
      四月以贈與辦理系爭土地過戶，被告三人均同意且知情等
      語在卷（本院卷第三一頁），被告丙○○並於本院供稱：
      我心裡想本來（指地號五三之一號）就是我的，也認為這
      筆土地是甲○○送給我的等語（本院卷第三一頁），被告
      甲○○亦供稱：我認為土地是他們（指丙○○、乙○○）
      的，所以要送回去給他們，意思就是贈與給他們等語（本
      院卷第三一、一六二頁），證人即被告乙○○亦於本院證
      稱：（受命法官問：八十九年四月二十八日甲○○將二筆
      土地過戶給你，這二筆土地過戶給你，你的意思這二筆土
      地是你替甲○○保管，或是這二筆土地就是你所有？）是
      要送給我的，是我的等語（本院卷第一六七頁），互核相
      符，是不論被告三人主觀上認登記於甲○○名下之系爭土
      地實際上是否分屬乙○○、丙○○所有，被告三人既認為
      八十九年四月二十八日該次系爭土地之移轉係屬無償，因
      之認為亦屬贈與，且被告三人均有「以無償方式進行系爭
      土地所有權移轉」之合意，客觀事實上系爭土地之該次所
      有權移轉，被告甲○○將其名下所有之系爭土地之第五三
      之一號亦係「無償給與」被告丙○○，被告甲○○將其名
      下所有之系爭土地之第二二０之九、一六五號土地亦係「
      無償給與」被告乙○○，於轉讓受讓人之間均係無償，復
      經被告丙○○、乙○○允受，且同意於八十九年四月二十
      八日辦理系爭土地之所有權移轉登記，應認被告三人間就
      系爭土地於八十九年四月間確具贈與合意；再參以本院九
      十年度訴字第三四二四號民事判決、臺灣高等法院臺中分
      院九十二年度上字第一一三號民事判決，雖依該案原告即
      告訴人丁○○行使撤銷民法第二百四十四條權之主張，而
      判決被告甲○○及乙○○於八十九年四月十一日就系爭土
      地之第二二０之九號土地所為贈與行為及八十九年四月二
      十八日之所有權移轉登記行為，應予撤銷，惟上開民事判
      決之前提認定，即係認定八十九年四月間之上開贈與行為
      的確已合法存在，係屬有效之法律行為，並非虛偽通謀而
      自始無效，亦有本院九十年度訴字第三四二四號民事判決
      、臺灣高等法院臺中分院九十二年度上字第一一三號民事
      判決在卷可佐（本院卷第七六至一一一頁）。而被告三人
      既因對系爭土地於八十九年四月十一日達成贈與合意，因
      之於八十九年四月二十八日向地政機關辦理系爭土地之所
      有權移轉之原因事實係無償給與即贈與之所有權移轉登記
      ，並因之使地政事務所公務員，將該次系爭土地所有權移
      轉之登記原因事實為「贈與」，繼之登載於職務上所掌之
      土地登記簿，亦有系爭土地土地登記謄本（偵八六七四號
      卷第十二、二九、三十頁）及系爭土地八十九年間土地登
      記申請書之全部資料（偵續卷第五七至九四頁）在卷可佐
      ，則不問被告三人於八十九年四月十一日就系爭土地達成
      贈與合意之動機為何，是否為避免系爭土地遭被告甲○○
      之債權人追償，均無礙被告間就系爭土地贈與合意之成立
      ，是被告三人據實依「贈與」合意，於八十九年四月二十
      八日辦理系爭土地之所有權移轉登記，其登記之內容即無
      不實；再查，上開登載之原因事實既為真實，自難認有足
      生損害於政府對土地登記之管理可言，從而，本件使公務
      員登載之事項既無不實，自難對被告三人以使公務員登載
      不實文書罪嫌相繩。
（二）再查，公訴人認被告三人於八十九年四月間將系爭土地以
      贈與原因辦理所有權移轉登記之「贈與」事實係虛偽不實
      云云，無非認被告三人所提出之八十六年八月二十五日簽
      訂之農地信託契約書係被告三人所虛偽製作為據。惟查，
      被告三人所提出之上開農地信託契約書縱非於八十六年八
      月二十五日所製作，或其內容縱有不實，實係被告三人基
      於合意於不詳時地所製作，然亦僅能證明被告三人於八十
      六年八月二十五日並無上開農地信託契約書所載之約定；
      然「上開農地信託契約書之內容是否屬實」，與「八十九
      年四月間被告三人是否就系爭土地確有贈與真意」係屬二
      事；換言之，上開農地信託契約書縱屬不實，僅表示該契
      約書不得作為被告三人於八十六年間曾有為信託契約內容
      約定之證據，亦不能以上開農地信託契約書係被告三人事
      後製作乙節，率爾推定被告三人於八十九年四月二十八日
      對系爭土地「無償轉讓」之事，係虛偽不實。查縱上開農
      地信託契約書係屬不實，系爭土地於八十九年四月間原係
      登記於被告甲○○名下，而為被告甲○○所有，被告三人
      仍可於八十九年四月間合意約定系爭土地之贈與之事。是
      公訴人以上開農地信託契約書之內容不實，遽即推定被告
      三人於八十九年四月二十八日辦理系爭土地之所有權移轉
      所登記之八十九年四月十一日有贈與合意之贈與契約之事
      實係屬不實，顯係有誤，尚非可採。
（三）末查，被告三人提出之農地信託契約書確屬不實，此可由
      該農地信託契約書之內容載「茲因甲（指甲○○）、乙方
      （指乙○○、丙○○）就農地信託管理事宜，訂立契約如
      后：一、乙方乙○○所有土地為清水鎮○○段壹陸伍地號
      ，權利範圍貳分之壹、同段貳貳零之玖地號，面積零點壹
      伍貳公頃，所有權全部。乙方丙○○所有土地為清水鎮
      ○○○段伍之壹地號，面積零點壹肆陸公頃，所有權
      全部。二、甲、乙方同意前述土地暫以甲方名義登記，惟
      在稅捐稽徵機關管制期間屆滿後（即民國玖拾壹年伍月貳
      拾日）甲方應無條件將前述土地移轉過戶予乙方，不得刁
      難或拖延。三、‥‥。中華民國八十六年八月二十五日」
      ，有該農地信託契約書可佐（偵一一一八一號卷第三二、
      三三頁），而被告三人並均供稱八十六年間係為避免繳交
      贈與稅，而有此農地信託契約書所載之約定云云，選任辯
      護人陳聰能律師並辯稱：係因當時（即指八十六年八月二
      十五日）就遺產及贈與稅法第二十條已知有修正草案出籠
      ，即後來於八十七年六月二十四日修正公布之條文（辯護
      狀誤引八十九年一月二十六日修正公布之條文內容），即
      被告乙○○於八十六年間如將其名下之上開五筆土地一次
      贈與被告甲○○，則不必繳納贈與稅，待稅捐稽徵機關五
      年管制期間屆滿後，再由被告甲○○將五三之一號土地移
      轉予被告丙○○，將第一六五號及第二二０之九號二筆土
      地移轉予被告乙○○，則二次移轉都不必繳納贈與稅，代
      書庚○○因之建議被告乙○○將五筆土地一次贈與被告甲○○，待稅捐稽徵機關五年管制期間屆滿後，再將系爭土
      地分別移轉予被告丙○○、乙○○，則二次移轉都不用贈
      與稅云云（本院卷第四八頁正反面），惟查：
    １依八十六年當時適用之八十四年一月十三日修正公布之遺
      產及贈與稅法（下稱八十四年遺產及贈與稅法）就不計入
      贈與總額（即免贈與稅）部分之與本件相關之規定，係規
      定於第二十條第一項第五款，其內容為「家庭農場之農業
      用地，贈與由能自耕之配偶或民法第一千一百三十八條所
      定繼承人一人受贈而繼續經營農業生產者。」，而八十七
      年六月二十四日修正公布之遺產及贈與稅法（下稱八十七
      年遺產及贈與稅法）第二十條第一項第五款始就不計入贈
      與總額（即免贈與稅）部分修改為：「贈與民法第一千一
      百三十八條所定繼承人之農業用地。但該土地如繼續供農
      業使用不滿五年者，應追繳應納稅賦。」，辜不論製作該
      農地信託契約書之代書庚○○於八十六年八月二十五日縱
      知悉草案，如何能確知八十七年六月二十四日修正公布之
      遺產及贈與稅法第二十條第一項第五款之條文內容與草案
      完全相同，是選任辯護人所述已有可疑；又倘代書庚○○
      於八十六年八月二十五日之前，由報章知悉之草案內容確
      與八十七年六月二十四日修正公布之遺產及贈與稅法第二
      十條第一項第五款之內容完全一致，然依八十七年遺產及
      贈與稅法第二十條第一項第五款之規定，已排除農地須全
      部移轉予同一繼承人才能免稅之規定，則代書庚○○何不
      建議被告乙○○於八十七年草案通過後，才將原要贈與予
      被告甲○○之地號五四、五五號辦理贈與移轉，即可免除
      該二地號之贈與稅？是選任辯護人所認，顯係有誤，並非
      可採。
    ２甚且，無論依八十四年或八十七年遺產及贈與稅法第二十
      條第一項第五款之規定，被告甲○○其後再將系爭土地再
      贈與移轉予其父即被告乙○○、其兄即丙○○時，因被告
      甲○○於八十六年間已有第一順位繼承人即直系血親卑親
      屬王惠雅、王俊堯之存在，有戶籍謄本在卷可佐（偵八六
      七四號卷第五四頁），被告乙○○、丙○○並非被告甲○○之第一順位繼承人，而係第二、三順位之繼承人，倘於
      所謂五年管制期滿之九十一年間再就系爭土地辦理第二次
      贈與移轉，雖已滿所謂「稅捐稽徵機關之五年管制期間」
      ，該次贈與移轉因被告乙○○、丙○○並非被告甲○○之
      第一順位繼承人，仍須課以贈與稅，此亦據證人庚○○於
      本院九十年訴字第三四二四號民事案件亦證稱：五年期滿
      再過戶給乙○○、丙○○超過一百萬元部分要繳稅等語（
      本院卷第一三０頁），其於本院亦證稱：五年後九十一年
      的移轉三筆（指如依農地信託契約書於九十一年間辦理系
      爭土地的贈與移轉）有可能繳到稅金等語（本院卷第二三
      六頁），亦足證之，而所謂超過一百萬元部分要繳稅應係
      指依遺產及贈與稅法第二十二條規定贈與納稅義務人每年
      得自贈與總額中減除免除額一百萬元之規定而言，是該項
      規定對被告乙○○如於八十六年間亦僅贈與二筆土地即地
      號五四、五五號予被告甲○○，亦有適用，因之九十一年
      再辦理系爭三筆土地之贈與移轉，既仍須繳納贈與稅，並
      未因之達到被告三人所稱之避稅目的。
    ３且查，該三筆系爭土地於八十六年間之核定價額為000
      0000元、0000000元、七八一二００元，合計
      逾六百萬元，較另二筆土地即五四、五五地號於八十六年
      間之核定價額為0000000元、0000000元，
      合計為五百四十六萬餘元，有上開土地於八十六年該次土
      地登記申請書所檢附之不計入贈與總額財產明細表之記載
      可佐（偵八六七四卷第一０三頁），則八十六年農地信託
      契約書非僅未能達到二次移轉均免贈與稅之目的，甚且，
      系爭土地之三筆土地即地號五三之一、二二０之九、一六
      五號土地，因價值高於另二筆地號五四、五五號土地，於
      再次為贈與移轉時，所須繳納之贈與稅額亦將較高，顯再
      次移轉非但未能達到節稅目的，所支出之贈與稅額將高於
      八十六年間單純贈與移轉地號五四、五五號土地所應繳交
      之贈與稅，則約定九十一年間再次贈與移轉，既無從達到
      免除贈與稅之目的，又何須約定八十六年訂立之農地信託
      契約？
　　４從而，代書庚○○於八十六年八月間既難確知八十七年及
      日後遺產及贈與稅法之修正結果，且九十一年再辦理贈與
      移轉又須繳納本件三筆土地之贈與稅金，代書庚○○豈可
      能於八十六年八月間提供「五年後」再辦理移轉之建議？
      被告三人又豈可能會於八十六年八月二十五日即為如農地
      信託契約書所載「管制期間屆滿」再無條件辦理系爭土地
      移轉過戶之約定，復對屆期相關贈與稅又由何人負擔反隻
      語未提？是本件農地信託契約書之內容未能達到被告三人
      原欲避稅之目的，該契約已無訂立必要，應屬不實。至證
      人戊○○、證人甲○○、乙○○於本院一致證稱，謂代書
      說過戶給同一人，這樣不用稅金，且五年後再移轉也不用
      稅金云云（本院卷第一五六、一五七、一六四頁），與證
      人即代書庚○○於本院所述不符，亦與八十六年間之相關
      贈與稅法之規定不符，自非可採。本件為杜爭議，就該農
      地信託契約書內容之真偽，併此敘明。
    從而，該農地信託契約書之虛偽製作，與被告三人於八十九
    年間是否有系爭土地之贈與合意係屬二事，該信託契約書雖
    係虛偽製作，被告三人仍得於八十九年四月間對系爭土地之
    贈與達成合意，不能以該契約書係虛偽製作，遽即推論被告
    三人於八十九年四月間對系爭土地並無贈與合意之存在，已
    如前述，是該農地信託契約書之虛偽製作，不足為不利於被
    告三人之任何認定。
（四）縱上所述，本件被告三人所提出之農地信託契約縱屬不實
      ，亦不足證明被告三人於八十九年四月間並無合意系爭土
      地之贈與契約之存在，公訴人復未提出其他積極證據足資
      證明被告三人於八十九年四月間以贈與為原因之系爭土地
      所有權移轉登記，該項贈與係屬不實，或被告三人間並無
      該項贈與合意之存在，本件證據不足證明被告三人涉犯刑
      法第二百十四條之使公務員登載不實文書罪嫌，爰依法為
      無罪之諭知。
據上論斷，依刑事訴訟法第三百零一條第一項前段，判決如主文
。
中　　華　　民　　國　　94　　年　　11　　月　　14　　日
　　                      臺灣臺中地方法院刑事第十庭
                              審判長法官  郭  瑞  祥
                              　　　法官  江  奇  峰
                                    法官  黃  家  慧
以上正本證明與原本無異。
如不服本判決，應於收受送達後10日內向本院提出上訴書狀（應
附繕本）。
　　　　　　　　　　　　　　　　　書記官  張  美  鶯
中　　華　　民　　國　　94　　年　　11　　月　　14　　日
